ACORDAO-COMPLETO-2350435

ACÓRDÃO 1239/2019 ATA 18/2019 - PLENÁRIO

VISTOS, relatados e discutidos estes autos de representação a respeito de possíveis irregularidades na Licitação Eletrônica 1/2018-GALIC/AC (Comprasnet - RDC 05/2018) , conduzida pela Companhia Brasileira de Trens Urbanos (CBTU) , para contratação de sociedade de advogados para patrocínio das ações judiciais e administrativas envolvendo a Companhia; 
ACORDAM os Ministros do Tribunal de Contas da União, reunidos em Sessão do Plenário, ante as razões expostas pelo Relator, em:
9.1.	conhecer da presente representação, satisfeitos os requisitos de admissibilidade previstos no art. 87, § 2º, da Lei 13.303/2016, c/c o art. 237, inciso VII, do Regimento Interno deste Tribunal, para, no mérito, considerá-la parcialmente procedente;
9.2.	indeferir o pedido de concessão da medida cautelar pretendida;
9.3.	determinar à Companhia Brasileira de Trens Urbanos (CBTU) que, sempre que adotar requisitos técnicos mais rigorosos em suas contratações, especialmente nas hipóteses em que, em tese, tal providência possa restringir o caráter competitivo do certame, deixe consignadas nos autos do processo licitatório as devidas e suficientes justificativas para tanto, a fim de que fique demonstrado que os requisitos técnicos exigidos são coerentes e necessários à contratação que se pretende realizar, dadas as suas características, razão pela qual, no caso concreto, não haverá ofensa ao princípio da igualdade;
9.4.	recomendar à Companhia Brasileira de Trens Urbanos (CBTU) , com fundamento no art. 250, inciso III, do Regimento Interno do TCU, que avalie a conveniência e oportunidade de revisar seu modelo de contratação de serviços advocatícios, adotando critérios de pagamento diferentes para causas comuns ou complexas, quando da realização de um próximo certame;
9.5.	arquivar o presente processo, com fundamento no art. 169, inciso V, do Regimento Interno do TCU.

Representação a respeito de possíveis irregularidades em licitação eletrônica para contratação de sociedade de advogados para patrocínio das ações judiciais e administrativas.

Nestes autos de representação a respeito de possíveis irregularidades na Licitação Eletrônica 1/2018-GALIC/AC (Comprasnet - RDC 05/2018) , conduzida pela Companhia Brasileira de Trens Urbanos (CBTU) , para contratação de sociedade de advogados para patrocínio das ações judiciais e administrativas envolvendo a Companhia, o relator nesta oportunidade, Ministro-Substituto Marcos Bemquerer Costa, defende, em seu voto, que, não obstante a CBTU tenha adotado requisitos técnicos mais rigorosos na citada contratação, o que, em tese, poderia comprometer o caráter competitivo do certame, referidos requisitos, no caso concreto, foram necessários dadas as características da contratação.
	No entanto, o item 9.3 da minuta do acórdão disponibilizada pelo relator contém afirmação no sentido de que teria havido afronta o princípio da seleção da proposta mais vantajosa, descrito no art. 31 da Lei 13.303/2016, o que, com a devida vênia, me parece estar em contradição com o bem alinhado voto de Sua Excelência.
	Por essa razão, proponho que se dê ao citado item 9.3 do acórdão a ser prolatado a seguinte redação:
9.3. determinar à Companhia Brasileira de Trens Urbanos (CBTU) que, sempre que adotar requisitos técnicos mais rigorosos em suas contratações, especialmente nas hipóteses em que, em tese, tal providência possa restringir o caráter competitivo do certame, deixe consignadas nos autos do processo licitatório as devidas e suficientes justificativas para tanto, a fim de que fique demonstrado que os requisitos técnicos exigidos são coerentes e necessários à contratação que se pretende realizar, dadas as suas características, razão pela qual, no caso concreto, não haverá ofensa ao princípio da igualdade.
	Com essa pequena divergência, acompanho, no mais, a proposta do relator.
TCU, Sala das Sessões Ministro Luciano Brandão Alves de Souza, em 29 de maio de 2019.
RAIMUNDO CARREIRO
Redator

Companhia Brasileira de Trens Urbanos (CBTU).

3. Representante: Alex Hashimura - Sociedade Individual de Advocacia.

13.1. Ministros presentes: José Mucio Monteiro (Presidente), Walton Alencar Rodrigues, Benjamin Zymler, Augusto Nardes, Raimundo Carreiro, Ana Arraes e Bruno Dantas.
13.2. Ministro-Substituto convocado: Marcos Bemquerer Costa (Relator).
13.3. Ministros-Substitutos presentes: André Luís de Carvalho e Weder de Oliveira.

MARCOS BEMQUERER

Cuidam os autos de representação ofertada por licitante em face de processo licitatório 1/2018, conduzido pela Companhia Brasileira de Trens Urbanos (CBTU) , na modalidade técnica e preço, com o intuito de contratação de sociedade de advogados para patrocínio de suas ações judiciais e administrativos em diversos estados da federação, em que foi apontado indícios de restrição ao caráter competitivo do certame em razão dos requisitos exigidos para se atingir a pontuação mínima de 60% nos critérios técnicos. 
2.	Adoto como relatório, com os ajustes de forma pertinentes, a instrução produzida pela Secretaria de Controle Externo de Aquisições Logísticas – Selog (peça 27) , que contou com a anuência do corpo diretivo da unidade técnica (peças 28 e 29) .
Instrução de Análise de Oitiva
	A. Identificação do Processo

	TC Processo 042.044/2018-9
	Mérito

	Unidade Jurisdicionada
	Uasg

	Companhia Brasileira de Trens Urbanos - CBTU
	275068

	Objeto

	Contratação de sociedade de advogados, regularmente constituída, organizada na forma da Lei 8.906, de 4/7/1994, para o patrocínio das ações judiciais e administrativas envolvendo a companhia Brasileira de Trens Urbanos – CBTU, na Administração Central/Rio de Janeiro, e nas Superintendências Regionais de Recife (PE) , Maceió (AL) , Natal (RN) , João Pessoa (PB) e Belo Horizonte (MG) . A CBTU mantém, ainda, escritório na cidade de São Paulo (SP) , figurando em ações judiciais tanto naquele estado, como na Bahia e no Ceará, unidades da Federação onde já operou, bem como no Distrito Federal.

	Representante
	CNPJ

	Alex Hashimura – Sociedade Individual de Advocacia
	28.363.384/0001-26

	Há pedido de Sustentação Oral?
	Contrato Social 

	Não
	Peça 6

	Modo de Disputa
	Número
	Critério de Julgamento

	Estatais - Modo de disputa aberto
	1/2018
	Técnica e preço

	Vigência
	Valor Estimado

	12 meses
	Sigiloso

	Suspenso por Medida Cautelar?
	Não

	Fase do Certame

	Houve republicação do Edital, com data de abertura da sessão pública do certame no dia 12/3/2019. Após apresentação das propostas de preços, a licitação foi suspensa para análise das propostas técnicas, com previsão de conclusão para o dia 25/3/2019 (www.comprasgovernamentais.gov.br) 

	B. Momento Processual

	1.	Promovida a oitiva quanto às alegações do representante e demais questões levantadas por esta Unidade Técnica, passa-se a analisar as respostas apresentadas.

	C. Histórico de Comunicações

	Despacho do Relator
	Peça 17
	5/2/2019

	Ofícios Encaminhados pela Selog

	À entidade
	Ofício 0231/2019-TCU/Selog, de 6/2/2019 (peça 18) .

	D. Documentos Apresentados em Resposta à Oitiva

	Pela Unidade Jurisdicionada

	Resposta de Comunicação referente ao Ofício 0231/2019-TCU/Selog, de 6/2/2019 (peças 24 a 26) .

	E. Exame Técnico

	Ofício 0231/2019-TCU/Selog, item a: conforme previsão contida no art. 52, § 1º,  do Regulamento Interno de Licitações e Contratos da CBTU, encaminhe ao TCU prospecção de mercado em que demonstre haver razoável número de sociedades com mais de sessenta advogados aptas a atender a demanda nos quantitativos estipulados e a fundamentação técnica para os critérios de pontuação técnica e escalonamento da pontuação em cada critério, conforme definidos no item 9.5, I a V, do edital, de modo a comprovar sua pertinência para a efetiva e adequada seleção do prestador dos serviços, visto que, em princípio, configuram exigências indevidamente restritivas e possível direcionamento do certame;
Manifestação do órgão/entidade:
2.	O gestor informa, em síntese, que:
	a) os critérios de pontuação técnica definidos apresentam correlação lógica, proporcionalidade e razoabilidade com o serviço a ser contratado, o qual, por sua natureza, dimensão e complexidade, deve ser executado por sociedades detentoras de considerável estrutura e capacidade, razão pela qual a CBTU defende a manutenção dos quesitos supracitados, da forma como estipulados, para efeito de julgamento do certame licitatório, sob pena de comprometer os interesses da Companhia e, por conseguinte, o próprio interesse público;
	b) foram eleitos os critérios de pontuação e escalonamento que, além de atender aos interesses da Companhia, não restringiria o mercado, haja vista a existência de razoável número de sociedades aptas a participar do certame licitatório, o que estimularia a competição, refletindo também na proposta de preço e, por conseguinte, acarretando na obtenção da melhor proposta;
	c) utilizou-se como base, para demonstração de haver razoável número de sociedades com mais de sessenta advogados, a publicação "Análise Advocacia 500 2018 – 13a edição -  Análise Editorial" (peça 25) , revista técnica especializada, referência no mercado, que há treze anos realiza, anualmente, o mapeamento do setor de serviços advocatícios, com base em pesquisa altamente qualificada, de forma independente, tendo se consolidado como o maior banco de dados do setor no Brasil;
	d) para o critério “número de advogados na sociedade, item 9.5.III do edital, existe número mais do que razoável de sociedades não só aptas a atender a demanda, como a atingir o número máximo de pontos possíveis no quesito, conforme tabela a seguir, elaborada com dados da citada publicação (peça 25) :
	N de Advogados
	Parâmetro
	Escritório Full Service
	Escritório Abrangente
	Total

	30 advogados
	Ponto de corte
	66
	136
	202

	60 advogados
	Efetivo necessário
	48
	50
	98

	75 advogados
	Máximo de pontos
	40
	34
	74

	e) para o critério “tempo de formação da sociedade”, item 9.5.I do edital, existe número mais do que razoável de sociedades com tempo de formação compatível com a exigência de maturidade, experiência e consolidação necessários para a execução do objeto pretendido, conforme tabela a seguir: 
	Tempo de formação
	Parâmetro
	Escritório Full Service
	Escritórios Abrangentes
	Total

	5 anos
	Ponto de corte
	70
	237
	307

	23 anos
	Máximo de pontos
	36
	100
	136

	f) para o critério “tempo de experiência de cada um dos sócios da sociedade”, item 9.5.II do edital, considerando que o tempo médio para que um profissional da advocacia seja promovido à sociedade varia entre dez a doze anos de formado, tempo este considerado ideal para a formação de um profissional capaz de assumir os encargos de gestão e liderança necessários para o desempenho da função de sócio, os dados que corroboram sua razoabilidade são:
	Tempo de experiência - Sócio
	Parâmetro
	Escritórios Full Service
	Escritórios Abrangente
	Total

	10 a 20 anos
	Pelo menos 20 sócios
	45
	60
	105

	Acima de 20 anos
	Pelo menos 10 sócios
	60
	100
	182

24. Em complemento à tabela acima, apresentamos informações elaboradas pela mesma revista especializada, denominada "Perfil Advogados Mais Admirados" (Anexo III) , que corrobora com as informações prestadas: 
a) Dos 1.420 (mil quatrocentos e vinte) que responderam à pesquisa específica relativa ao seu perfil, temos que: 
a. 3% (três por cento) possuem menos de 10 (dez) anos de profissão aproximadamente 43 advogados;
b. 39% (trinta e nove por cento) possuem entre de 10 (dez) e 19 (dezenove) anos de profissão - aproximadamente 554 advogados; 
c. 58% (cinquenta e oito por cento) possuem mais de 20 (vinte) anos de profissão - aproximadamente 823 advogados; e 
d. em média os advogados mais admirados possuem 22 anos de profissão. 
b) dos 724 (setecentos e vinte e quatro) escritórios que que responderam à pesquisa específica relativa ao perfil dos seus sócios, temos que: 
a. 8% (oito por cento) dos sócios possuem menos de 10 (dez) anos de profissão;
b. 33% (trinta e três por cento) dos sócios possuem entre de 10 (dez) e 19 (dezenove) anos de profissão; 
c. 59% (cinquenta e oito por cento) dos sócios possuem mais de 20 (vinte) anos de profissão;
d. em média, os sócios têm 21 anos de profissão.
	g) em que pese tal levantamento ser menos conclusivo que os demais, eis que se vale de aspecto meramente estimativo, inegável a possibilidade de aproveitamento do mesmo para demonstrar a probabilidade da existência de número razoável de sociedades com sócios detentores de grande reputação e admiração na seara onde labutam com capacidade para construir as estratégias de defesa e conduzir a equipe de advogados em conformidade com as expectativas da CBTU; até porque, conforme já explanado, o levantamento foi feito em relação aos maiores escritórios de advocacia, dentre aqueles mais admirados do Brasil, bem como os números percentuais apresentados corroboram com a tese apresentada;
	h) para o critério “experiência da sociedade no patrocínio simultâneo de ações”, item 9.5.IV do edital, considerado o mais relevante para a CBTU, conclui-se que existe número mais do que razoável de sociedades com capacidade de gerir simultaneamente, de maneira efetiva e eficiente, um expressivo quantitativo de ações, inclusive com potencial para atingir o número máximo de pontos possíveis no quesito, pois conforme tabela de dados:
	N Ações em curso
	Parâmetro
	Escritórios Full Service
	Escritórios Abrangente
	Total

	8.266 ações
	Ponto de corte
	52
	103
	155

	Acima de 16.000 ações
	Estimativa
	22
	43
	65

	Acima de 28.000 ações
	Máximo de pontos
	14
	30
	44

para o quesito “comprovação da experiência profissional dos advogados”, não foi possível realizar um levantamento preciso acerca do mesmo, em razão de se tratar de capacidade do profissional, o que não fora ob
jeto de levantamento exaustivo pela revista técnica especializada utilizada como fonte;
	j) entretanto, pode-se mais uma vez valer das informações constantes da pesquisa "Perfil dos Advogados Mais Admirados", nos seguintes termos: dos 1.420  advogados que responderam à pesquisa específica relativa ao seu perfil, 11% possuem Doutorado - aproximadamente 227 advogados; 41% possuem Mestrado - aproximadamente 725; 39% possuem Especialização - aproximadamente 554; 4% possuem MBA - aproximadamente 57 advogados;
	k) ainda que não possa ser estimado o quantitativo de advogados com sua respectiva capacitação, é pertinente inferir que a tendência do mercado é de possuir corpo técnico cada vez mais capacitado, razão pela qual é possível concluir pela existência de razoável quantidade de escritórios detentores de profissionais com a capacitação necessária para desempenhar os trabalhos da forma pretendida, transmitindo credibilidade, segurança e confiança para a CBTU;
	l) com base na publicação especializada "Análise Advocacia 500 2018 - 13a edição  -Análise Editorial", que, deixamos registrado, não esgota o tema, tratando tão somente dos mais admirados, constata-se a existência de, no mínimo, 31 escritórios aptos a atingir a pontuação máxima no proposta técnica, evidenciando sobremaneira a inexistência de qualquer restrição à competitividade no certame licitatório em apreço, conforme tabela:
	Pontuação Máxima
	Parâmetro
	Escritórios Full Service
	Escritórios Abrangente
	Total

	3 critérios
	Tempo de formação
N de advogados
Patrocínio simultâneo
	15
	16
	31

	4 critérios
	Tempo de formação
N de advogados
Patrocínio simultâneo
Experiência Sócios (10 a 20 anos) 
	10
	8
	18

	4 critérios
	Tempo de formação
N de advogados
Patrocínio simultâneo
Experiência Sócios (+ 20 anos) 
	15
	12
	27

Análise:
3.	O gestor, em resposta à oitiva, mantém defesa dos critérios de pontuação técnica e seus escalonamentos adotados na licitação. Informa que os critérios apresentam correlação lógica, proporcionalidade e razoabilidade com o serviço a ser contratado. Para ele, a complexidade dos serviços justifica a escolha de sociedade detentora de considerável estrutura e capacidade.
4.	No entanto, quanto a complexidade das ações judiciais da CBTU, o gestor não trouxe demonstração, em duas oportunidades de manifestação (peças 10 e 18) , que justifique os critérios de pontuação adotados. Ainda quanto à informada complexidade das ações judiciais da CBTU, que implicaria preferência em favor de maiores escritórios de advocacia, leitura de outros trechos da manifestação do gestor indicam o contrário (peça 24, p.11) : 
 (...) remuneração diferenciada por grupo de ações: outra possibilidade de remuneração seria a remuneração por grupo de ações. As ações judiciais impetradas contra Companhia podem ser classificadas em: estratégicas e comuns. As estratégicas abrangem aqueles processos cujo valor da causa seja expressivo, ações civis públicas, ações populares, e/ou aqueles cuja procedência possa vir a ter uma repercussão relevante para a gestão da empresa. As ações judiciais comuns são aquelas que não possuem objeto e/ou valor da causa relevantes. Elas representam a grande maioria das ações da Companhia;
 (...) remuneração pelo êxito na resolução dos processos: considerando a natureza da maioria das ações em que a CBTU figura como parte (trabalhista, responsabilidade civil objetiva) , aliado ao próprio histórico das ações judiciais contra a Companhia, o percentual de perdas é consideravelmente maior que o de sucessos, o que inibiria os escritórios de participar de um certame para gerir um número expressivo de ações tendo pouca chance de êxito;	
 (...) A gerência jurídica está desenvolvendo um trabalho de revisão da base de dados das ações propostas em desfavor da CBTU e, conforme previsão do plano de ação apresentado em anexo, a revisão finalizará em 2020. O objetivo é uniformizar os conceitos e identificar com exatidão a causa de pedir e o pedido das ações em curso, permitindo a classificação das ações em estratégicas e comuns, otimizando assim a gestão do contencioso. A base de dados analisada abrange mais de dez mil ações, e o quantitativo de advogados é extremamente deficitário, sendo apenas 6 (seis) advogados lotados na gerência jurídica. Assim, não seria possível quantificar e classificar as ações em tempo hábil, considerando que o prazo para apresentação das propostas é dia 12 de março próximo. Atualmente apenas 3 (três) temas para Companhia são classificados como estratégicos: Recomposição tarifária, Consórcio Grande Recife e Dívida da REFER.
5.	Considerando que não foram apresentadas na presente fase processual novas informações quanto aos critérios adotados e seus escalonamentos pontuáveis, ao contrário, o gestor reforçou sua necessidade ante à não demonstrada complexidade das ações judiciais da CBTU, ratifica-se as análises desta Unidade Técnica em instruções precedentes (peças 8 e 15) que evidenciaram critérios potencialmente favorecedores de grandes escritórios advocatícios, com maior tempo de atividade. 
6.	Na instrução à peça 15, esta unidade técnica realizou detida análise dos critérios adotados no edital, com simulações de possíveis pontuações dos interessados, que levaram às seguintes conclusões:
 (...) Conquanto a CBTU assevere a relevância de contratar sociedades de maior tempo de existência, tal mister não pode ser perseguido à revelia da competitividade, da impessoalidade, economicidade e de todos os princípios que lhes são correlatos, de modo que não restam justificados os critérios adotados e os seus escalonamentos.
 (...) O patrocínio simultâneo de ações seria, então, a principal possibilidade de compensação pelo pouco tempo de formação da Sociedade. Este critério assume maior relevância na proposta técnica somente nos maiores níveis de pontuação. Todavia, privilegia sociedades maiores, cuja capacidade é muito superior à necessária para a prestação dos serviços e, como visto acima, seu escalonamento é desproporcional, uma vez que a maior parte da pontuação é atribuída à capacidade excedente à demanda contratual estimada, quando a capacidade de gerenciamento de todas as ações da entidade, por meio de experiência prévia, já deveria ser razão suficiente para a atribuição da pontuação máxima ao quesito.
 (...) Adicionalmente, essa maior pontuação para o excedente às ações simultâneas previstas contratualmente, e seu maior escalonamento (três pontos por nível) , é potencialmente desproporcional em relação aos demais critérios, o que pode distorcer a disputa e afastar sociedades plenamente aptas a gerenciar adequadamente todos as ações previstas pela CBTU.
Ante as análises retro, é possível concluir que o ponto de corte de 60% aliado aos aspectos de pontuação definidos, especialmente o tempo de formação da sociedade (critério I) e a capacidade de patrocínio simultâneo de ações (critério IV) , são potencialmente impeditivos da participação de sociedades menores e menos longevas na fase de lances, ainda que demonstrem terem executado exatamente os quantitativos previstos para o contrato com a CBTU (em simultaneidade de ações e equipe de profissionais estimada) .
7.	Além disso, na citada instrução, foi destacado que:
 (...) a CBTU não apresenta qualquer estudo de mercado para justificar a seu argumento em prol da longevidade da sociedade contratada, nem qual seria a longevidade supostamente ideal para sopesar a proporcionalidade e razoabilidade do escalonamento de pontuações entre os níveis de cada um dos critérios definidos no edital.
8.	Na presente fase processual, o gestor traz publicação de mercado quanto ao perfil dos “mais admirados” escritórios de advocacia do Brasil (peça 25) , mas não para demonstrar argumento em prol da longevidade da sociedade requerida ou dos demais critérios de pontuação e seus escalonamentos. Como já informado, o gestor aponta para suposta complexidade das ações judiciais da CBTU para justificar esses critérios, sem, no entanto, explicitá-la.
9.	Com a publicação, o gestor busca demonstrar que existe número razoável de escritórios com condições de participar do certame, ainda que sejam adotados os critérios de pontuação técnica do edital, o que, para ele, afastaria indícios de restrição e direcionamentos e confirmaria o caráter competitivo da licitação. Ao fim da análise, o gestor informa haver pelo menos 31 escritórios aptos a atingir a pontuação máxima da proposta técnica.
10.	Em que pese as informações trazidas pelo gestor quanto a possível ambiente competitivo com os critérios adotados, a sessão de abertura das propostas do certame ocorreu em 12/3/2019, com a participação de apenas seis escritórios. As propostas de preços foram apresentadas e a licitação está suspensa para análise das propostas técnicas, com previsão de conclusão para o dia 25/3/2019 (www.comprasgovernamentais.gov.br) .
11.	Os seis escritórios apresentaram suas propostas, mas não ofertaram lances que promovessem disputa entre os interessados, conforme extrato do Comprasnet (peças 5 e 6) . Quando se compara o nome dos 6 escritórios participantes com a lista trazida pelo gestor dos maiores escritórios do país (peça 25) , observa-se que ao menos 3 participantes do certame figuram nessa lista: a) Ferreira e Chagas Advogados, número 1 do país na categoria “abrangente” (peça 25, p.8) ; b) Nelson Wilians e Advogados Associados, número 1 do país na categoria “full service” (peça 25, p. 4) ; c) Siqueira Castro Advogados, número 2 do país na categoria “full service” (peça 25, p. 4) . Os outros 3 estampam em seus sites na internet a longevidade da sociedade: a) C. Martins e Advogados Associados, 25 anos; b) Rocha, Calderon e Advogados Associados, desde 1995; c) Tostes e De Paula Advocacia, desde 1995, e figura entre os 150 maiores do Brasil.
12.	Isso mostra quão assertiva foi a análise empreendida por esta Unidade Técnica quanto ao possível favorecimento a grandes escritórios de advocacia devido aos critérios e escalonamentos de pontos da proposta técnica definidos no edital da licitação (peça 15) :
Ante as análises retro, é possível concluir que o ponto de corte de 60% aliado aos aspectos de pontuação definidos, especialmente o tempo de formação da sociedade (critério I) e a capacidade de patrocínio simultâneo de ações (critério IV) , são potencialmente impeditivos da participação de sociedades menores e menos longevas na fase de lances, ainda que demonstrem terem executado exatamente os quantitativos previstos para o contrato com a CBTU (em simultaneidade de ações e equipe de profissionais estimada.
13.	Dessa forma, as alegações não devem ser acolhidas. Pois, os critérios de pontuação da proposta técnica são limitadores à participação de sociedades menores e menos longevas, ainda que com capacidade de prestar os serviços objeto do certame. Além disso, o gestor não demonstrou a declarada complexidade das causas judiciais da CBTU que justifiquem o afastamento dessas sociedades. 
14.	Critérios de pontuação que permitissem a participação dessas sociedades poderiam aumentar o quantitativo de interessados, ampliando a competitividade e superando os 31 escritórios que o gestor contabilizou dentre os “mais admirados” do país com condições de participar do certame. Tudo em favor da contratação de proposta mais vantajosa para a entidade. 
15.	A definição de critérios condizentes com os serviços licitados, além de ampliar a competição também privilegia o princípio da seleção da proposta mais vantajosa, expresso no art. 31 da Lei 13.303/2016.  
16.	Importante destacar que não se reputa inviável a contratação de escritórios de maior porte e com melhor expertise para prestação de serviços relacionados a causas complexas. No caso em tela, observa-se contratação única, com critério de pontuação técnica limitador à participação de sociedades menores, para prestação de serviços advocatícios em causas judiciais comuns e complexas.
17.	Dessa forma, os critérios de pontuação técnica definidos nos itens 9.5 I a V do edital privilegiam grandes escritórios de advocacia, restringindo indevidamente a competição e afrontando o princípio da igualdade, ambos expressos no art. 31 da Lei 13.303/2016, sem restar demonstrada a pertinência com os requisitos técnicos indispensáveis à boa execução dos serviços, tendo em vista os Acórdão 2134/2015-TCU-Plenário (Relator Walton Alencar) , 6.164/2011 – 1ª Câmara (Relator Augusto Sherman) , e 8.485/2017 – 2ª Câmara do TCU (Relator Augusto Nardes) .
18. Assim, as alegações da entidade não devem ser acolhidas e as irregularidades apontadas ensejam a anulação da licitação em andamento.
Ofício 0231/2019-TCU/Selog , item b: razões para escolha da forma de pagamento dos serviços, definida no item 18 do Edital, em que se prevê o pagamento de valor unitário mensal para cada ação ajuizada, em detrimento de outras formas de pagamento que viessem a privilegiar a obtenção de êxito na resolução dos processos e/ou a maior celeridade na prática dos atos processuais
Manifestação do órgão/entidade:
	a) foram debatidas outras formas de remuneração, além da prevista no edital de licitação - valor unitário das ações em curso;
	b) remuneração pelo serviço efetivamente realizado: tal critério não teria o condão de atrair escritórios interessados, haja vista a notória dificuldade de se realizar qualquer tipo de planejamento, seja ele de curto médio ou longo prazo, pelo escritório contratado para a execução dos serviços;
	c) com a adoção de referido critério, somente seriam remuneradas as ações nas quais o escritório contratado tivesse efetivamente realizado algum trabalho - elaboração de peça, juntada de documentos, realização de audiências, dentre outras, o que, na maioria das vezes, independe da vontade do escritório, já que, de acordo com o art. 20, do Código de Processo Civil, em regra, o processo se desenvolve por impulso oficial, cumprindo ao juiz zelar para que o processo tenha andamento;
	d) remuneração pelo êxito na resolução dos processos: considerando a natureza da maioria das ações em que a CBTU figura como parte (trabalhista, responsabilidade civil objetiva) , aliado ao próprio histórico das ações judiciais contra a Companhia, o percentual de perdas é consideravelmente maior que o de sucessos, o que inibiria os escritórios de participar de um certame para gerir um número expressivo de ações tendo pouca chance de êxito;
	e) remuneração diferenciada por grupo de ações: as ações judiciais impetradas contra a Companhia, classificadas em estratégicas e comuns, que são a grande maioria das ações, poderiam ter previsão do pagamento diferenciadas, sendo por valor unitário para cada ação comum ajuizada e por êxito para as estratégicas; 
	f) contudo, existem dois fatores que, no momento, dificultam a eleição do referido critério: ausência de uma classificação exata das ações em estratégicas e comuns e a prestação do serviço de advocacia, que atualmente está sob o regime de uma contratação emergencial, pois a alteração do edital implicaria na reabertura dos prazos, e em nova contratação sob o regime emergencial;
	g) a gerência jurídica está desenvolvendo um trabalho de revisão da base de dados das ações propostas em desfavor da CBTU, cujo objetivo é uniformizar os conceitos e identificar com exatidão a causa de pedir e o pedido das ações em curso, permitindo a classificação das ações em estratégicas e comuns; e
	h) relativamente à remuneração pela maior celeridade dos atos processuais, proposta pela unidade técnica, entendemos que a mesma não é condizente com o objeto a ser contratado, uma vez que os prazos para a prática dos atos judiciais são na ampla maioria das vezes prazos legais, não sendo relevante se a realização do ato se deu no primeiro ou no último dia do prazo, desde que o mesmo seja respeitado, o ato processual será recebido e considerado pelo juiz (princípio do contraditório efetivo) .
Análise:
19.	O gestor informa quanto a trabalho que está sendo realizado para identificar quantitativos e características das ações judiciais que permitirá classificar e contabilizar essas ações pela sua natureza (estratégica ou comum) . Informa ainda que esse diagnóstico pode embasar, em futuras contratações de serviços advocatícios, modelo diferenciado de remuneração ao prestador do serviço.
20.	Nesse sentido, a CBTU ainda não estaria apta a adotar remuneração diversa do modelo que vem sendo utilizado há alguns anos nos contratos de serviços advocatícios com, segundo o gestor, eficiência e economicidade.
21.	Considerando a proposta de anulação do certame, recomenda-se que a CBTU ultime os trabalhos de identificação dos quantitativos e características de suas ações judiciais e revise seu modelo de contratação, adotando contratos diferenciados para causas comuns e complexas, com ajuste no critério de pagamento para cada tipo de serviço, comum ou complexo.
22. Assim, as alegações apresentadas pelo gestor quanto a esse ponto ensejam a realização de recomendação à CBTU.
Ofício 0231/2019-TCU/Selog, item c: razões para a alegada impossibilidade de realizar licitação, tendo em vista que o processo administrativo fora iniciado em 29/11/2017;
Contextualização:
23.	Trata-se de questionamento para avaliar os motivos da demora na realização do certame, considerando que o processo administrativo foi iniciado em 29/11/2017, sem conclusão até o presente momento, o que ensejou a realização de contratação emergencial pela CBTU.
Manifestação do órgão/entidade:
	a)  embora a data de abertura do processo administrativo tenha ocorrido em 29/11/2017, ressaltamos que os estudos preliminares acerca da contratação se iniciaram antes disso, mais precisamente em agosto de 2017, como se observa das atas de reunião anexadas à Carta CRT/115-2018/GAJUR;
	b) o tempo decorrido deveu-se inicialmente à própria forma de contratação, pois existe entendimento pela contratação direta por inexigibilidade de licitação, por se tratar de serviço técnico especializado - posição do Conselho Federal da Ordem dos Advogados do Brasil (CFOAB) ; pela contratação mediante pregão eletrônico (serviço comum) ; e contratação por concorrência do tipo técnica e preço, por se tratar de serviço predominantemente intelectual, com possibilidade de competição;
	c) definida a forma de contratação, concorrência do tipo técnica e preço, passou-se a discutir os critérios técnicos relevantes, bem como sua pontuação, e após isso, passou-se às fases normais de um processo administrativo licitatório, quais sejam: elaboração do Termo de Referência, pesquisa de preço, manifestação de disponibilidade orçamentária, elaboração do edital, parecer jurídico, dentre outros;
	d) nesse ínterim ocorreu uma mudança significativa que impactou sobremaneira o curso processo administrativo, qual seja, a aprovação e a publicação do Regulamento Interno de Licitações Contratações Diretas Contratos e Convênios da Companhia Brasileira de Trens Urbanos - RILC/CBTU, por força da regra insculpida no art. 40, da Lei 13.303/2016, o que gerou profundas alterações nos procedimentos internos da Companhia;
	e) devido a isso houve alteração da modalidade licitatória, de concorrência para a modalidade instituída pela Lei 13.303/2016, o que demandou tempo considerável, tendo em vista se tratar da primeira licitação realizada sob a égide da nova legislação, bem como seria a primeira licitação do tipo técnica e preço eletrônica a ser executada pela CBTU, necessitando da realização de estudos bem como da revalidação do procedimento até aqui adotado, inclusive com novo parecer da área jurídica aprovando o edital;
	f) soma-se a isso o fato de os prazos na Lei 13.303/2016 serem contados em dias úteis, sendo certo que as licitações do tipo técnica e preço passaram a ter prazo de intervalo mínimo de 45 (quarenta e cinco) dias úteis, nos termos do inciso III, do art. 39, da citada lei;
	g) diante da complexidade e das controvérsias que envolvem o objeto da contratação pretendida, aliadas às circunstâncias fáticas acima delineadas, especialmente a alteração da legislação que rege a matéria, bem como dos procedimentos internos da Companhia, o procedimento licitatório ainda não pode ser concluído;
Análise:
24.	Os itens c e d serão analisados conjuntamente por serem correlacionados.
Ofício 0231/2019-TCU/Selog, item d: esclareça o modo como os serviços objeto da licitação eletrônica 1/2018 foram prestados em 2017 e 2018 e encaminhe cópia do processo administrativo e do parecer jurídico que aprovou a contratação emergencial que originou o contrato 0202018/P e o despacho da autoridade que autorizou a contratação
Manifestação do órgão/entidade:
	a) o serviço de patrocínio de ações de interesse da Companhia foi executado, no período compreendido entre 2013 e 14/12/2018, através do Contrato 12-2013/P, celebrado entre a CBTU e o Escritório de Advocacia Nelson Willians & Advogados Associados, oriundo de procedimento licitatório na modalidade Concorrência Pública, do tipo técnica e preço, sob o no 1/2012/GALIC-AC/CBTU;
	b) o período entre 15 e 31 de dezembro de 2018 esteve sob a cobertura do contrato 20-2018/P, cuja cópia já fora apresentada como anexo à Carta CRT/115-2018/GAIUR 57;
	c) no que tange aos documentos relativos à contratação emergencial, encaminhamos em anexo a esta manifestação cópia integral do Processo Administrativo PROT NO 13729/2018, referente à Dispensa de Licitação 17/2018-GALIC/AC, sendo o parecer jurídico (fls. 129/135) e o despacho da autoridade que autorizou a contratação (fls. 168) , partes integrantes do mesmo; 
	d) relativamente ao processo de contratação emergencial, impende ressaltar que a CBTU constituiu, em 29 de novembro de 2018, Grupo de Trabalho visando obter esclarecimentos a respeito da contratação emergencial do escritório de advocacia feita para cobrir a licitação ainda em curso, LE 01/2018, com o intuito de avaliar a necessidade de apuração de responsabilidades (Resolução 478-2018 de 29/11/2018, processo prot. 19077/18) ; e
	e) o GT concluiu não ter havido responsabilização, haja vista que o tempo demandado foi plenamente justificado, conforme abaixo transcrito: 
1 - Não houve atraso na deflagração do processo administrativo, iniciado com 6 meses e 25 dias de antecedência ao 8 TA que prorrogou a vigência do Contrato no 012-2013/P até 14/06/2018 
2 - Aspectos técnicos sugeridos pela GAJUR e a alta complexidade dos serviços levaram a GALIC a alterar a modalidade de licitação de Pregão Eletrônico para Concorrência do tipo Técnica e Preço, havendo à necessidade de se elaborar nova minuta de edital em abril/2018 
3 - No curso do processo vários procedimentos administrativos se fizeram necessários. Dentre os quais, destaca-se consulta à GAREH para ficar demonstrado que a contratação não conflita com o plano de carreira da Companhia, em razão de apontamentos da Auditoria Interna, assim como carta ao TCU demonstrando que a contratação é mais vantajosa para o erário que a contratação de pessoal próprio 
4 - Outros fatos preponderantes para retardar a tramitação do processo foi a necessidade de nova pesquisa de preço, adequação à Lei 13.303, de 30/6/2016, e ao Regulamento Interno de Licitações e Contratos - RILC/CBTU.
O Grupo de Trabalho afirma não ter evidenciado responsabilização, seja por ação ou omissão, que tenha dado causa a ensejar a dispensa emergencial, não havendo, portanto, responsabilidade a se apurar. Diante do exposto, submetemos a V Sa o arquivamento do processo (Grifou-se) ;
Análise:
25.	Os itens c e d serão analisados conjuntamente por serem correlacionados.
26.	O gestor encaminhou cópia do processo administrativo em que foi processada a contratação emergencial (peça 25, p.33) . Nele constam os documentos pertinentes à contratação, tais como justificativa para a contratação, pareceres técnicos e jurídicos e despacho de autoridade, no caso, o presidente da CBTU, autorizando a contratação, após aprovação do Conselho de Administração da CBTU (peça 25, p. 247-253) .
27.	Dessa forma, não se identificou falha procedimental na contratação emergencial que ensejasse ação deste Tribunal. 
28.	Todavia, quando da análise pelo Diretor-Presidente da CBTU quanto à contratação, sua assessoria, que não identificou óbice legal à contratação, propôs apuração das razões que levaram à necessidade da contratação direta por emergência (peça 25, p. 247) .
29.	O Diretor-Presidente da CBTU submeteu a contratação e a proposta de apuração de responsabilidades pela contratação direta por emergência ao Conselho de Administração da CBTU (peça 25, p.250) . Os Conselhos demonstraram preocupação quanto às circunstâncias que levaram à necessidade de contratação emergencial, conforme consignado na Ata 371 (peça 25, p. 250) . 
30.	Considerando que o Diretor-Presidente destacou que havia sido instaurado procedimento para apuração das causas da contratação emergencial, o Conselho de Administração da CBTU aprovou a contratação (peça 25, p. 250) .
31.	A CBTU constituiu Grupo de Trabalho visando obter esclarecimentos a respeito da contratação emergencial do escritório de advocacia feita para cobrir licitação ainda em curso, com o intuito de avaliar a necessidade de apuração de responsabilidades (Resolução 478-2018 de 29/11/2018) , como informado pelo gestor.
32.	O gestor informa que a referida apuração não identificou responsabilidade na contratação emergencial:  
O Grupo de Trabalho afirma não ter evidenciado responsabilização, seja por ação ou omissão, que tenha dado causa a ensejar a dispensa emergencial, não havendo, portanto, responsabilidade a se apurar. Diante do exposto, submetemos a V Sa o arquivamento do processo (Grifou-se) ;
33.	Dessa forma, as informações prestadas pelo gestor supriram os questionamentos desta Unidade Técnica, devendo serem acolhidas.
Ofício 0231/2019-TCU/Selog, item e: justifique a decisão de considerar a realização de audiências como passível de subcontratação
Manifestação do órgão/entidade:
	a) as atividades passíveis de serem subcontratadas são atividades de suporte administrativo que não configurem exercício privativo da profissão de advogado (como exemplo os serviços de contabilidade) e atividades jurídicas meramente operacionais, tais como a realização de audiências de diligências juntada de documentos dentre outras;
	b) a sociedade subcontratada apenas atuará na realização de audiências, sob a orientação e o controle da contratada, sendo desta a responsabilidade pela definição da estratégia nas ações de interesse da Companhia em conjunto com a CBTU, uma vez que imprescindível a manutenção da unidade de defesa nos processos de interesse da CBTU, o que é um dos fundamentos a justificar a inviabilidade técnica do parcelamento do objeto; e
	c) a permissão de subcontratação para a realização de audiências constitui prática rotineira do mercado, com vistas a tornar os serviços advocatícios mais dinâmicos, céleres e econômicos.
Análise:
34.	O gestor informou que a subcontratação definida no edital trata de atividade jurídicas operacionais, além de ser prática comum no mercado advocatício.
35.	Em análise de razoabilidade dos argumentos, não parece que a medida afete a regular execução contratual, devendo, para esse ponto, suas alegações serem acolhidas.
36.	Diante do todo o exposto, os elementos constantes dos autos permitem, desde já, a avaliação quanto ao mérito da presente representação como parcialmente procedente, uma vez que os critérios adotados para pontuação na proposta técnica, definidos nos itens 9.5 I a V do edital, privilegiam grandes escritórios de advocacia, restringindo indevidamente a competição e afrontando o princípio da igualdade, expressos no art. 31 da Lei 13.303/2016, sem restar demonstrada a pertinência com os requisitos técnicos indispensáveis à boa execução dos serviços, tendo em vista os Acórdão 2134/2015-TCU-Plenário, 6.164/2011 – 1ª Câmara, e 8.485/2017 – 2ª Câmara do TCU.
37. Propõe-se, portanto, determinar à Companhia Brasileira de Trens Urbanos - CBTU a anulação da Licitação Eletrônica 1/2018, e realizar recomendação à entidade para ajustes no modelo de contratação.

	F. Impacto dos Encaminhamentos Propostos

	Haverá impacto relevante na entidade e/ou na sociedade, decorrente dos encaminhamentos propostos?
	Sim

	Análise:
38.	Atualmente os serviços advocatícios são prestados por meio de contrato emergencial, com vigência até a primeira quinzena de junho de 2019. A anulação da licitação em curso ensejará realização de novo (s) certame (s) com critérios de pontuação técnica adequados à complexidade das ações envolvidas, além de possível necessidade de prorrogação do contrato emergencial.

	G. Pedido de Ingresso aos Autos e de Sustentação oral

	Há pedido do representante de ingresso aos autos?
	Não

	Há pedido do representante de sustentação oral?
	Não

	H. Processos Conexos e Apensos

	Há processos conexos noticiando possíveis irregularidades na contratação ora em análise?
	Não

	I. Proposta de Encaminhamento

	39.	Em virtude do exposto, propõe-se:
39.1.	conhecer da representação, satisfeitos os requisitos de admissibilidade constantes no art. 87, § 2º da Lei 13.303/2016, c/c os arts. 235 e 237, VII, do Regimento Interno deste Tribunal, e no art. 103, § 1º, da Resolução - TCU 259/2014;
39.2.	no mérito, considerar a presente representação parcialmente procedente;
39.3.	com fundamento no artigo 71, inciso IX, da Constituição Federal, c/c artigo 45 da Lei 8.443/1992, assinar prazo de quinze dias, a partir da ciência desta deliberação, para que a Companhia Brasileira de Trens Urbanos - CBTU, adote as providências necessárias à anulação da Licitação Eletrônica 1/2018, bem como dos eventuais atos dele decorrentes, enviando ao TCU, no prazo de quinze dias, evidências sobre o efetivo cumprimento da presente determinação, uma vez que os critérios adotados para pontuação na proposta técnica, definidos nos itens 9.5 I a V do edital, são potencialmente impeditivos da participação de Sociedades menores e menos longevas na fase de lances, ainda que demonstrem terem executado exatamente os quantitativos previstos para o contrato, restringindo indevidamente a competição e afrontando o princípio da seleção da proposta mais vantajosa, descritos no art. 31 da Lei 13.303/2016, sem restar demonstrada a pertinência com os requisitos técnicos indispensáveis à boa execução dos serviços, tendo em vista os Acórdão 2134/2015-TCU-Plenário, 6164/2011 – 1ª Câmara, e 8485/2017 – 2ª Câmara do TCU.
39.4.	recomendar à Companhia Brasileira de Trens Urbanos - CBTU, com fundamento no art. 250, inciso III, do Regimento Interno/TCU, que avalie a conveniência e oportunidade de revisar seu modelo de contratação de serviços advocatícios, adotando contratos diferentes para causas comuns ou complexas, com ajuste no critério de pagamento para cada tipo de serviço;
39.5.	informar à Companhia Brasileira de Trens Urbanos - CBTU e ao representante que o conteúdo da deliberação que vier a ser proferida poderá ser consultado no endereço www.tcu.gov.br/acordaos. 

É o relatório.

Amanda Ferreira de Souza (124308/OAB-RJ) e outros, representando Companhia Brasileira de Trens Urbanos.

Não atuou.

REPRESENTAÇÃO. LICITAÇÃO PARA CONTRATAÇÃO DE SOCIEDADE DE ADVOGADOS. INDÍCIOS DE RESTRIÇÃO AO CARATER COMPETITIVO DO CERTAME. OITIVA PRÉVIA. AUSÊNCIA DO PERIGO DA DEMORA. INDEFERIMENTO DA CAUTELAR. OITIVA QUANTO AO MÉRITO. PROCEDÊNCIA PARCIAL. DETERMINAÇÃO. RECOMENDAÇÃO.

REPRESENTAÇÃO (REPR)

Secretaria de Controle Externo de Aquisições Logísticas (Selog).

Atuo nos presentes autos com fundamento no art. 27-A da Resolução-TCU 175/2005, tendo em vista haver sido designado, por meio da Portaria-TCU 180, de 23/5/2019, substituto do eminente Ministro Vital do Rêgo.
Cuidam os autos de representação em face da Licitação Eletrônica 1/2018-GALIC/AC, identificada no portal Comprasnet como RDC 05/2018, conduzida pela Companhia Brasileira de Trens Urbanos (CBTU) , vinculada ao Ministério das Cidades, que tem por objeto a contratação de sociedade de advogados para patrocínio das ações judiciais e administrativas envolvendo a Companhia, nas cidades do Rio de Janeiro, Recife, Maceió, Natal, João Pessoa, Belo Horizonte, São Paulo e Salvador.
O referido certame é regido pela Lei 13.303/2016 (Lei das Estatais) com valor estimado sigiloso. Foi adotado o critério de julgamento técnica e preço, em que o critério técnico teria um peso de 60% na nota final de cada participante. Além disso, seriam desclassificadas as propostas técnicas que não obtivessem o mínimo de 60% da nota máxima possível de ser obtida, qual seja, 100 pontos (Item 9.4.2 do edital, à peça 4, p. 12) .
A representante apontou indícios de restrição ao caráter competitivo em função do conjunto de critérios adotado pela CBTU para pontuação no quesito técnico do certame, dentre eles o tempo de inscrição da sociedade na OAB e o tempo de experiência de cada sócio. Ao fim, requereu a concessão de medida cautelar de modo que fosse determinado, em caráter liminar, o saneamento do Edital 1/2018-GALIC/AC e que, caso confirmados os vícios apontados, fosse determinada a anulação da licitação.
Inicialmente, em 18/12/2018, conheci da representação e determinei a realização da oitiva prévia da CBTU, com fundamento no art. 276, §2º, do Regimento Interno deste Tribunal, nos termos propostos pela Secretaria de Controle Externo de Aquisições Logísticas (Selog) , em sua primeira instrução (peças 8 e 11) .
Em 5/2/2019, após análise da manifestação carreada aos autos pela Companhia de Trens, decidi, mais uma vez, por acompanhar a proposta da unidade técnica e indeferir o pedido de cautelar, em razão da ausência do requisito do perigo da demora. Isto porque havia sido marcada nova data para a realização do certame (12/3/2019) e o contrato em execução ainda estaria vigente até junho de 2019, o que permitiria uma análise pormenorizada da matéria antes da decisão de mérito.
Nessa ocasião, determinei a realização de nova oitiva, desta vez com fundamento no art. 250, inciso V, do Regimento Interno do TCU, para que a CBTU se pronunciasse em relação a alguns pontos ainda obscuros, além da emissão de alerta à entidade acerca da possibilidade de o TCU vir a determinar a suspensão do certame ou sua anulação (peça 17) .
Após analisar a segunda manifestação da Companhia, a Selog concluiu que:
“os critérios adotados para pontuação na proposta técnica, definidos no item 9.5, subitens I a V, do edital, privilegiam grandes escritórios de advocacia, restringindo indevidamente a competição e afrontando o princípio da igualdade, expressos no art. 31 da Lei 13.303/2016, sem restar demonstrada a pertinência com os requisitos técnicos indispensáveis à boa execução dos serviços”.
Propôs, por conseguinte, determinar à CBTU que anule a Licitação Eletrônica 1/2018, além de recomendar ajustes no modelo de contratação.
Estando os autos em meu gabinete, recebi da entidade novos documentos, em que comunica os resultados preliminares, ainda não homologados, da fase de lance do processo licitatório, a fim de demonstrar a efetiva competividade do certame e a economicidade gerada, além de apresentar novas justificativas para os critérios adotados e um alerta sobre os possíveis impactos de uma anulação do certame (peça 30) .
II
Feito esse breve resumo, passo ao exame dos autos. Antecipo, desde já, que acompanho o entendimento da Selog de que há falhas nos critérios de seleção do processo licitatório em análise, mas, pelos contornos do caso concreto, permito-me discordar da proposta de anular o certame, conforme detalharei adiante.
As questionadas exigências estão listadas no item 9.5 do edital e foram resumidas na tabela seguinte. Ao fim, os critérios intentam pontuar qualidades relevantes dos escritórios de advocacia, no intuito de se selecionar empresa que seja capaz de atender à demanda da CBTU com a qualidade de serviço esperada.
Tabela 1 – Critérios e formas de pontuação da proposta técnica.
	Critério
	Forma de pontuação
	Máximo de Pontos

	I - Tempo de formação da sociedade
	Dois pontos por biênios completos de inscrição na OAB a partir do sétimo ano de inscrição.
	20
 (25 anos de OAB) 

	II - Tempo de experiência de cada sócio
	Dois pontos para cada sócio com mais de 20 anos de experiência e um ponto para cada sócio com experiência entre 10 e 20 anos.
	20

	III-Número de advogados na sociedade
	De zero a dez pontos, proporcionalmente ao número de advogados na sociedade, para escritórios que possuem no mínimo 30 advogados.
	10
 (75 advogados ou mais) 

	IV-Experiência da Sociedade no patrocínio simultâneo de ações nas Justiças Comum e do Trabalho
	De zero a trinta pontos, proporcionalmente ao número de ações patrocinadas simultaneamente pela sociedade, para escritórios que possuem no mínimo 12 mil ações.
	30
 (30.000 ações ou mais) 

	V-Experiência profissional dos advogados da equipe técnica
	1,5 ponto para cada advogado com doutorado em direito, 1,0 ponto para cada mestre e 0,5 para cada pós-graduado, além de 0,5 para cada advogado que seja autor de livro ou tenha dois anos de exercício de magistério, magistratura ou advocacia pública.
	20
 (sendo no máximo 3 pontos por cada critério) 

Observa-se que, de fato, há uma parcela significativa de pontos nos itens 9.5. I e 9.5.II do edital, os quais privilegiam, respectivamente, um maior tempo de abertura da sociedade e um maior tempo de experiência dos sócios. Somente esses dois critérios compõem 40% da nota total.
De acordo com a representante, as exigências I e II configurariam mero privilégios às sociedades e profissionais mais antigos e não seriam capazes de comprovar a competência ou a qualidade dos serviços ofertados por qualquer concorrente, o que afrontaria o art. 44, § 1º, da Lei 8.666/1993. É o mesmo entendimento da Selog.
Concordo com ambas no sentido de que seja questionável a existência de uma relação direta entre “maior tempo de abertura da sociedade” e “maior experiência do escritório”. Isto porque, em um caso extremo, uma sociedade poderia passar 25 anos aberta, cuidar de um único processo e ainda assim receberia nota máxima nesse quesito.
Por esta razão, entendo que os critérios adotados no edital poderiam, potencialmente, restringir a competitividade do procedimento licitatório em análise. Contudo, afastando-me dos cenários hipotéticos e concentrando-me no cenário fático, defendo que não é o caso de anulação.
De acordo com os dados trazidos na última manifestação da CBTU, oferecida quando os autos já estavam em meu gabinete, seis sociedades de advocacia se habilitaram e apresentaram lances na sessão pública de licitação, realizada em 12/3/2019. Não houve ainda declaração de vencedor, pois o certame encontra-se suspenso, mas, de toda forma, importa ao deslinde destes autos analisar os resultados. 
Consoante informado, a licitante detentora da melhor proposta de preços ofertou valor de R$ 17,50 por ação e a segunda melhor, de R$ 22,00, enquanto, no contrato em vigor, este valor é de R$ 37,00. Houve, portanto, uma redução significativa no preço pago por ação, quando comparados os preços unitários do contrato vigente e do ajuste que pode vir a ser assinado, no caso da primeira empresa ser declarada vencedora. Relembro que há de ser ponderada ainda a pontuação técnica.
Da análise desses números, concluo que há fortes indicativos da real existência de competividade no RDC 05/2018 e de economicidade, com potencial redução do valor contratual, motivo pelo qual posiciono-me pela continuidade do certame, sem prejuízo de alertar a CBTU da necessidade de rever parte dos critérios técnicos de seleção adotados, quando da eventual publicação de uma nova licitação.
Ressalto que as críticas aos critérios de seleção adotados no certame em comento não intentam afastar a necessidade de requisitos técnicos para contratação de tamanha relevância. Apenas ajustá-los a características que sejam realmente indispensáveis à boa execução dos serviços.
Nesse sentido, informo que a CBTU, em sua última manifestação, conseguiu melhor caracterizar a complexidade de suas ações. Além do fato de sua atividade estar dispersa ao longo do território nacional, em nove diferentes estados e na capital federal, o que por si só já seria um dificultador para os escritórios menores, a Companhia alegou possuir um grande número de ações, sendo algumas delas de ampla importância material e social.
A Companhia citou, como exemplo, os processos que tratam da recomposição tarifária, cujas decisões liminares proferidas em maio/2018, seguidas pelas decisões de novembro/2018, causaram um prejuízo de, aproximadamente, R$ 120 milhões à entidade.
Além desses, a contratante mencionou as ações relativas ao concurso público de 2014, nas quais uma decisão do poder judiciário pode vir a determinar o ingresso definitivo de duzentos empregados, impactando consideravelmente as contas da empresa.
Desse modo, embora as ações objeto de contratação sejam em grande parte comuns, ações ordinárias trabalhistas, a dispersão da atividade no território nacional, o grande número de ações simultâneas e a importância de algumas delas justificam a adoção de critérios mais rigorosos na escolha da contratada, desde que não haja restrição indevida à competitividade do certame.
Ainda no que diz respeito à complexidade das ações, entendo pertinente a proposta da Selog de recomendar à CBTU que avalie a conveniência e oportunidade de revisar seu modelo de contratação de serviços advocatícios, adotando, ao mínimo, critérios de pagamento diferentes para causas comuns ou complexas, quando da realização de um próximo certame.
Em tempo, esclareço que para a proposição das medidas que trago a esse plenário, considerei ainda os possíveis impactos decorrentes da anulação da licitação, mencionados pela CBTU. Dentre outros efeitos, tem-se que a anulação do RDC 05/2018 neste momento, a um mês do encerramento da vigência do contrato atual, acarretaria a necessidade de assinatura de um contrato emergencial, provavelmente com valores superiores aos que seriam obtidos na contratação em análise, pelas razões já expostas.
Além disso, a medida poderia provocar a perda da continuidade na prestação dos serviços em decorrência da constante troca da contratada e o comprometimento da unidade de defesa da Companhia pelo curto prazo de contratação.
Sobre os demais pontos tratados na oitiva da CBTU, relativos à possível demora no impulso e na condução do RDC 05/2018 e à subcontratação de audiências, estou de acordo com a conclusão da unidade técnica de que os esclarecimentos prestados foram suficientes.
Por fim, em atenção à sugestão apresentada pelo Exmo. Ministro Raimundo Carreiro, propugno por determinar à CBTU que deixe consignadas nos autos do processo licitatório as devidas e suficientes justificativas para a adoção de requisitos técnicos que possam restringir o caráter competitivo do certame.
Dessa forma, posiciono-me por não conceder a medida cautelar pretendida e, além da mencionada determinação, recomendar que a empresa avalie a conveniência e oportunidade de revisar seu modelo de contratação de serviços advocatícios, adotando critérios de pagamento diferentes para causas comuns ou complexas, quando da realização de um próximo certame.
	Ante o exposto, VOTO para que seja adotada a minuta de acórdão que ora submeto à apreciação deste Colegiado.
TCU, Sala das Sessões Ministro Luciano Brandão Alves de Souza, em 29 de maio de 2019.
MARCOS BEMQUERER COSTA
Ministro-Substituto